【裁判字號】    98,訴,408
【裁判日期】    990128
【裁判案由】    妨害自由等
【裁判全文】
臺灣高雄地方法院刑事判決               98年度訴字第408號
公  訴  人  臺灣高雄地方法院檢察署檢察官
被      告  己○○
            癸○○
            子○○
上二人共同
選任辯護人  蘇精哲律師
            王建元律師
被      告  甲○○
                    3 樓
            戊  ○
            丁  ○
            丑○○
上列被告因妨害自由等案件，經檢察官提起公訴（97年度偵續一
字第10號、97年度偵字第33063 號），本院判決如下：
    主  文
己○○、癸○○、子○○、甲○○、戊○、丁○及丑○○均無罪
。
    理  由
一、公訴意旨略以：
  (一)被告己○○自民國87年1 月間起至91年3 、4 月間止，因「
    占岸輪船交通股份有限公司」（下稱占岸公司）之實際負責
    人辛○○○亟需資金周轉，被告己○○乃向被告癸○○、子
    ○○、戊○等人借款籌集資金，從中賺取利息差額，並以自
    身名義陸續借款共新臺幣（下同）5 千餘萬元與辛○○○，
    惟自92年7 月起，因辛○○○無力清償本息，被告己○○、
    癸○○、子○○、丑○○、甲○○、戊○、丁○遂於94年12
    月26日下午6 時40分許，請辛○○○之子庚○○（時任占岸
    公司總經理）之友人壬○○通知其前往屏東縣警察局潮州分
    局（下稱潮州分局）處理上開債務糾紛，惟經潮州分局員警
    要求，雙方乃於同日晚上8 時許，轉往高雄縣政府警察局林
    園分局（下稱林園分局）交誼廳內繼續協商，然因協商仍無
    結果，庚○○及其胞弟黃海榮（原名黃山壽）欲離開林園分
    局時，被告己○○、癸○○、子○○、丑○○、甲○○、戊○及丁○竟共同基於妨害自由之犯意聯絡，令庚○○、黃海
    榮不得離去，剝奪其等行動自由，庚○○遂撥打行動電話聯
    絡其弟黃山銓通知辛○○○前來處理，被告丑○○見狀遂取
    走行動電話與黃山銓對話，孰料語畢後勃然大怒，竟另基於
    傷害之犯意，以手肘擊傷庚○○，在場另一名真實姓名、年
    籍不詳，綽號「阿吉仔」之成年男子復以掌重力擊打庚○○
    胸部，致庚○○受有前側胸壁挫傷之傷害。迄翌日（即94年
    12月27日）凌晨4 時許，辛○○○到場後，被告己○○、癸○○、子○○、丑○○、甲○○、戊○及丁○等人復承上開
    妨害自由之犯意聯絡，脅迫辛○○○，簽立綠島鄉○○○段
    1322、1324、1326、1315、1328號等五筆土地之「土地賣賣
    契約書」，及簽立「船及船務營運權買賣契約書」，將上開
    土地過戶與被告己○○，及將占岸公司、久信輪船交通股份
    有限公司（下稱久信公司）之營運權讓渡與被告己○○、占
    岸一號輪船及六號輪船各一艘過戶或設定擔保與被告己○○
    ，使辛○○○行此無義務之事。嗣於94年12月27日凌晨5 時
    許，辛○○○簽署上開契約後，其與庚○○及黃海榮始得離
    去。因認被告己○○、癸○○、子○○、丑○○、甲○○、
    戊○及丁○所為，均涉犯刑法第302 條剝奪他人行動自由罪
    嫌及同法第304 條強制罪嫌，被告丑○○另涉犯刑法第277
    條第1 項傷害罪嫌等語。
  (二)被告癸○○與丑○○復另共同基於妨害自由之犯意聯絡，於
    95年2 月16日下午6 時許，在高雄港占岸公司候船碼頭，由
    癸○○提供鐵鍊，丑○○則持鐵鍊鎖住庚○○所實際經營占
    岸公司之遊港船占岸一號，妨害庚○○行使其經營之權利，
    因認被告丑○○、癸○○均涉犯刑法第304 條強制罪嫌等語
    。
二、證據能力方面：
  (一)按被告以外之人於審判外之陳述，雖不符刑事訴訟法第159
    條之1 至第159 條之4 之規定，而經當事人於審判程序同意
    作為證據，法院審酌該言詞陳述或書面陳述作成時之情況，
    認為適當者，亦得為證據；又當事人、代理人或辯護人於法
    院調查證據時，知有第159 條第1 項不得為證據之情形，而
    未於言詞辯論終結前聲明異議者，視為有前項之同意，刑事
    訴訟法第159 條第1 項、第159 條之5 分別定有明文。查本
    件證人即共同被告己○○、戊○、丁○、丑○○、證人即告
    訴人庚○○、辛○○○於調查局所為陳述，核屬被告以外之
    人於審判外之陳述，且戊○、庚○○、辛○○○業已於本院
    審理時到庭具結作證，亦無引用其等於警詢時所為陳述之必
    要，是被告癸○○、子○○及渠等之辯護人既否認上開證人
    在調查局所為陳述之證據能力，被告甲○○、戊○、丁○、
    丑○○、己○○亦均否認證人庚○○及辛○○○於調查局所
    為陳述之證據能力，依上開說明，自均不得作為證據。
  (二)檢察官雖以告訴人提出辛○○○與被告丁○之電話通話錄音
    光碟二片為證，惟該電話通話錄音核屬審判外之陳述，且係
    私人取證，而依卷附該二光碟通話內容譯文觀之（見偵三卷
    第43至48頁），通話內容A 部分，雖係辛○○○與丁○商談
    95年2 月16日占岸一號渡船遭綁一事，然被告丁○於本院審
    理時業已供稱：伊沒有親眼看到癸○○跟丑○○去綁船，也
    沒看到何人綁的，伊已經忘了是聽誰說的等語在卷（見本院
    訴字卷第318 頁），被告丁○既未見何人綁船，則其等於電
    話中所談內容顯係傳聞；至通話內容B 部分，係商談告訴人
    之友人壬○○係遭丑○○抓去潮州分局一事，然被告丁○係
    於事後經壬○○通知始轉告辛○○○等人至潮州分局，其並
    未親見壬○○至潮州分局之始末，況且壬○○於偵查中亦已
    陳稱：伊並沒有被押過去潮州分局，當時是己○○找不到庚○○，需要透過我找庚○○過去談等語明確（見偵二卷第63
    頁），亦徵被告丁○於電話中所述與事實不符，顯非其親身
    經歷，應認其所述此部分內容亦屬傳聞。本件被告癸○○及
    子○○之辯護人既否認上開電話錄音之證據能力，依上開說
    明，自不得作為本案證據。
  (三)至本案判決所引用其他各項證據（含傳聞證據、非傳聞證據
    及符合法定傳聞法則例外之證據）之證據能力，檢察官、被
    告癸○○、子○○及其等之辯護人、其餘被告五人於本院審
    判程序時，均表示無意見，並同意引為證據，且於本院言詞
    辯論終結前，對於卷附具有傳聞證據性質之證據，既均已知
    其情，卻未聲明異議，本院認該具有傳聞證據性質之證據，
    亦無任何違法取證之不適當情形，以之作為證據使用係屬適
    當，自均具有證據能力。
三、次按檢察官就被告犯罪事實，應負舉證責任，並指出證明之
    方法；又犯罪事實應依證據認定之，無證據不得認定犯罪事
    實；不能證明被告犯罪者，應諭知無罪之判決，刑事訴訟法
    第161 條第1 項、第154 條第2 項、第301 條第1 項分別定
    有明文。申言之，犯罪事實之認定應憑證據，如未能發現相
    當證據，或證據不足以證明，自不能以推測或擬制之方法，
    作為裁判基礎；且認定犯罪事實所憑之證據，雖不以直接證
    據為限，間接證據亦包括在內，然而無論直接證據或間接證
    據，其為訴訟上之證明，須於通常一般之人均不致有所懷疑
    ，而得確信其為真實之程度者，始得據為有罪之認定，倘其
    證明尚未達到此一程度，而有合理之懷疑存在而無從使事實
    審法院得有罪之確信時，即應由法院為諭知被告無罪之判決
    ，最高法院40年台上字第86號、76年台上字第4986號判例意
    旨可資參照。另按告訴人之告訴，係以使被告受刑事訴追為
    目的，是其陳述是否與事實相符，仍應調查其他證據以資審
    認；又被害人之陳述如無瑕疪，且就其他方面調查又與事實
    相符，固足採為科刑之基礎，倘其陳述尚有瑕疪，則在未究
    明前，遽採為論罪科刑之根據，即難認為適法，最高法院52
    年台上字第1300號、61年台上字第3099號亦分別著有判例足
    資參照。從而，在告訴人指訴被告涉嫌犯罪之場合，如經調
    查別無其他證據足證其指訴確與事實相符，則本於「罪證有
    疑、利於被告」之證據法則，即不得遽以其片面之指訴，擷
    為認定被告犯罪之唯一事證。
四、公訴意旨認被告涉有上開罪嫌，無非係以被告七人之供述、
    證人即告訴人庚○○之證述、證人即占岸公司員工吳信雄、
    田蓮秀之證述，及告訴人庚○○之驗傷診斷書、土地買賣契
    約書、船及船務營運權買賣契約書、潮州分局工作紀錄簿及
    辛○○○與丁○之電話通話錄音光碟等資料為其論據。
五、訊據被告己○○、癸○○、子○○、甲○○、戊○、丁○及
    丑○○固均坦承於94年12月26日晚上曾至林園分局之事實，
    惟均堅詞否認有何起訴書所載犯行。
  (一)被告己○○辯稱：辛○○○周轉困難請伊幫忙，伊幫她找了
    四、五十個金主，但辛○○○不按時還錢，讓伊不勝其煩，
    伊去林園分局是要討論怎麼還錢，本案純屬單純債務糾紛，
    庚○○和辛○○○所簽契約是他們自願簽的，且伊在分局裡
    沒聽到有人恐嚇或毆打庚○○，派出所怎麼可能發生這種事
    等語。
  (二)被告癸○○辯稱：是己○○向伊借款400 萬元轉借辛○○○
    ，94年12月26日晚上己○○打電話叫伊過去，伊有到林園分
    局，但都在門口，分局內發生什麼事伊不知情，且伊並不知
    道綁船的事，伊沒有拿鐵鍊給丑○○綁船等語。辯護意旨則
    以：被告癸○○係因借錢給己○○，基於關心才到林園分局
    去的，且未進入分局，分局內發生的事與其無關；被告癸○○根本不知道綁船一事等語資為辯護。
  (三)被告子○○辯稱：伊有借250 萬元（包含丑○○借伊50萬元
    ）給己○○，94年12月26日伊到林園分局，係因己○○說向
    伊借的錢是借給辛○○○，要處理債務問題，伊基於關心才
    去的，辛○○○一直騙大家說要賣土地來還錢等語。辯護意
    旨則以：被告子○○係因借錢給己○○，基於關心才到林園
    分局去的，且未進入分局，分局內發生的事與渠等無關等語
    資為辯護。
  (四)被告甲○○辯稱：伊沒有借錢給己○○，這件事與伊無關，
    當天是辛○○○母子拜託伊載他們去分局，庚○○等人由潮
    州分局到林園分局及離開林園分局，辛○○○在半夜要趕到
    林園分局時都是伊搭載她，伊是幫忙辛○○○，根本沒有行
    妨害自由的事等語。
  (五)被告戊○辯稱：伊有借600 萬元給己○○，己○○說他把錢
    借給辛○○○，但辛○○○開的票都退票，所以那天聽說林
    園分局圍了很多人不知道出了什麼事，伊才會去探聽。之前
    伊也有找律師從臺北來談如何解決，辛○○○說要提供土地
    償還，並將輪船的經營權轉讓給債權人，但辛○○○事後就
    後悔，沒再處理這件事，伊也是跟別人借錢的，結果伊還要
    賣自己的土地還債務，辛○○○欠伊等人的錢，連土地都不
    用賣，很不公平等語。
  (六)被告丁○辯稱：伊與辛○○○沒有債務關係，94年12月26日
    當天是壬○○叫伊過去潮州分局，所以伊有去關心一下，後
    來伊去林園分局係因有借錢給己○○再轉借給辛○○○的債
    權人都在那邊，所以過去看一下等語。
  (七)被告丑○○辯稱：伊有用叔叔子○○的名義，借50萬元給辛○○○，94年12月26日當天伊去林園分局係因伊負責載己○○，伊在門口待一下就走了，且當天是在警察局裡面，旁邊
    就是派出所，伊根本不可能打庚○○；95年2 月16伊沒去綁
    占岸一號，也沒打電話給庚○○等語。
六、經查：
  (一)被告己○○、癸○○、子○○、甲○○、戊○、丁○及丑○○被訴剝奪他人行動自由罪及強制罪部分：
  1.告訴人庚○○之母辛○○○自86年1 月間起至91年3 、4 月
    間止，向被告己○○借款5 千餘萬元一節，業據證人辛○○○於偵查中證述明確（見偵一卷第73頁），核與被告己○○
    於偵查中供稱：伊向辛○○○他們收取二分半利息，金主則
    會向伊收取一分半到二分利息等語（見偵一卷第163 頁），
    及被告癸○○、子○○、丑○○及戊○等人均供稱係借款與
    己○○，由己○○轉借予辛○○○等情相符，足見證人辛○○○確實積欠己○○鉅額款項，且被告癸○○、子○○、丑
    ○○、及戊○均為己○○幕後金主無訛，是此部分之事實，
    堪以認定。
  2.公訴意旨認被告七人涉有剝奪他人行動自由及強制罪之犯嫌
    ，無非係以告訴人庚○○之指述為其論據。惟依證人即94年
    12月27日凌晨0 至2 時值班警員詹家源於偵查中具結證述：
    當天值班期間並無看到發生打架的事，他們一群人好像在等
    債務人的母親出來協調，期間並沒聽到他們有大聲喧嘩或恐
    嚇的情況，也沒聽到有人呼救，如果有人在交誼廳協調時發
    生暴力情事，伊及同事會知道也會處理等語在卷，證人即94
    年12月27日凌晨2 至4 時值班警員楊瑞生亦於偵查中結證：
    在伊值班期間並未發生債權人不讓債務人離開之狀況，還有
    人在那邊打瞌睡，過程很平和，我只知道他們在等人，並沒
    聽到有人恐嚇或被打的狀況等語明確（見偵一卷第180 至18
    1 頁），亦與被告己○○於本院審理時供稱：伊在林園分局
    有打瞌睡等語相符（見本院審訴字卷第46頁）；參以，證人
    即告訴人之友人壬○○於偵查中證稱：伊當天有隨同到林園
    分局，在場都沒有看到有任何人毆打庚○○或作勢要抓他等
    語（見偵二卷第63頁），及證人即在場代書丙○○於本院審
    理時亦證述：當天是己○○叫伊去的，伊印象中有些是己○○背後的金主，有些則是去關心己○○處理的如何，沒有印
    象告訴人庚○○有遭他人以不當的肢體碰觸或毆打等語明確
    （見本院訴字卷第269 頁），亦均與證人詹家源、楊瑞生之
    證述互核一致，足見94年12月26日晚間至27日凌晨，應無告
    訴人所指被告等人以恐嚇或其他強暴、脅迫等非法方式，剝
    奪告訴人及其胞弟黃海榮行動自由之行為，告訴人指稱上開
    警員遭人買通，就本案有利害關係，故證言不實，乃個人臆
    測之詞，不足採信。
  3.再者，證人即告訴人友人壬○○於94年12月26日晚間隨同告
    訴人前往林園分局，已如前述，然壬○○甚至通知與本案毫
    不相干之友人劉淑真到場聊天打發時間等情，亦據證人即壬○○友人劉淑真於本院審理時證述：94年12月26日晚間，壬○○打電話給伊，說他本來跟癸○○在喝咖啡，接到電話說
    要過去林園分局，便載伊與癸○○過去林園分局，大約在晚
    上9 、10點多到的，伊去那邊的目的只是要陪壬○○聊天，
    大概在晚上11、12點離開，伊在林園分局內有看到庚○○兄
    弟與一些人坐在林園分局的沙發上，伊看到癸○○到門口後
    ，後來對他就沒有印象了，伊跟子○○不熟，也沒注意到他
    是否在裡面，伊也只知道是債務問題，那個地方是一個公共
    場合，直到伊離開門都是打開的，當時伊曾經出去過幾次，
    伊和壬○○就站在房間門口聊天，伊離開時有在門口遇到丁○等語（見本院訴字卷第231 至237 頁），足見林園分局之
    交誼廳乃一公共場合，甚至一名毫不相干之人均能在該處自
    由出入，倘當日晚間告訴人於該處遭受被告等人及所謂黑道
    份子施以恐嚇等妨害自由之行為，遭受箝制不得離去，證人
    劉淑真應能感到劍拔弩張之氣氛，為免遭受波及，依常情推
    論，理應迅速離去，斷無與證人壬○○繼續在該處聊天之可
    能，且如所謂黑道份子欲行暴力犯罪之事，豈有讓不相干人
    士自由進出，導致犯行遭揭露之理，是依上開說明，94年12
    月26日告訴人是否有遭受他人剝奪行動自由，尚非無疑。
  4.又證人即在場代書丙○○於本院審理時證稱：94年12月26日
    當晚伊有看到己○○、壬○○、戊○、丁○、乙○○在現場
    ，至於癸○○、子○○、丑○○伊沒有印象，裡面談判的相
    對人主要是己○○，己○○講話有時很激動比較大聲，但是
    沒有做出激烈的動作，也沒有恐嚇的舉動，也沒印象聽到有
    人說告訴人不可以出去，畢竟那邊是分局，當天簽契約時，
    伊就坐在旁邊，依當事人的意思書寫契約，問有無地方需要
    增刪，便請他們簽名，寫好後還請雙方把契約內容審視一下
    有無需要修改，那天是他們雙方面把條件談好之後並作協調
    ，才叫伊去擬那張契約。簽約在場的當事人為庚○○及其母
    親、弟弟，己○○、戊○、丁○、壬○○、乙○○，辛○○○是後來才到，有一、二個人陪同她一起來，當時伊幫他們
    草擬契約時也問過雙方意見，沒有說只問一方的意見，一方
    表示意見後，他方有提出修改的意見，他們都是談到OK等語
    明確（見本院訴字卷第264 至268 、269 至270 頁），足見
    當日證人丙○○擬約時業已詢問雙方當事人意見，告訴人及
    辛○○○等人亦能就擬訂契約內容提出意見加以修改，且係
    於雙方談妥條件後，始由代書擬訂契約，並非由被告己○○
    單方面擬訂不利於告訴人方之條款而強命其等簽署。倘被告
    等人有意逼迫辛○○○簽立契約，實無庸選在警察機關進行
    協商，渠等大可自行擬訂契約後，任意選定告訴人等人無從
    求救之地點，再令告訴人及辛○○○簽立契約即可，又何須
    委託代書到場擬約，並由雙方協調洽談契約內容？況且，證
    人庚○○於簽立契約時，猶自行補充添具「船及船務營運權
    買賣契約書」契約條款(5)、(6)之部分，亦據證人庚○○於本
    院審理時證述明確（見本院訴字卷第219 頁），益徵庚○○
    於簽立契約時並未喪失自由意志，仍具有高度判斷力及自主
    能力，是以，庚○○及辛○○○於就該等契約提出意見，並
    自行書寫添加契約條款內容後，始於契約上簽名立約，依此
    情狀觀之，實難認被告等人有何現實加害之強暴或脅迫行為
    ，自與刑法第304 條第1 項之構成要件不符。
  5.再觀之證人庚○○於本院審理時證述：伊是坐甲○○的車子
    過去林園林局的，開始談判的時候，甲○○沒在林園分局房
    間內，甲○○及丁○不是跟伊談的人，他們一下子進來，又
    一下子出去，在場的除了己○○、乙○○、癸○○及戊○，
    其他的被告都是進進出出的，有一名代書在場擬契約，契約
    擬好後，簽契約時只有乙○○在講話，其他被告都只是靜靜
    坐在旁邊聽並沒有講任何的話等語（見本院訴字卷第208 至
    214 頁），及證述：94年12月27日凌晨在林園分局時，癸○○和子○○就只走來走去，子○○有告訴伊說大家拜託他在
    場，但是他不能太晚回去，他明天早上還要去接小孩，是用
    一般口氣講的，也沒有叫伊一定要還錢或今天不能離開的用
    語等語在卷（見本院訴字卷第215 至216 頁），足認被告甲○○、丁○、癸○○、子○○等人於94年12月26日晚間及翌
    日凌晨係來來去去，進進出出無誤，核與被告等人供述相符
    ，復依告訴人此部分之證述，其所指在場被告己○○、戊○
    並未出言脅迫告訴人簽署上開契約。是依前揭說明，尚難單
    憑被告甲○○、丁○、癸○○、子○○、己○○及戊○等人
    當晚曾到林園分局交誼廳一節，即推認渠等涉有上開犯嫌。
  6.復依證人即在場擬約之代書丙○○於本院審理時證述：借錢
    的事情伊印象中都是辛○○○跟己○○二人出面接洽的，當
    初是因為辛○○○都不出面，己○○很急，所以當時希望辛○○○出面來處理，大家談一談把事情處理掉，94年12月26
    日是他們雙方面把條件談好之後並作協調，才叫伊去擬那張
    契約，在本案發生前，伊也曾載己○○、告訴人庚○○及他
    弟弟在中華路跟七賢路的咖啡店談這件事等語（見本院訴字
    卷第269 頁），此與被告等人供稱辛○○○避不見面、亦不
    還款等情相符，而辛○○○明知積欠被告己○○大筆債務，
    債權人催討甚急，猶不出面處理，則被告己○○及被告癸○○、子○○、戊○、丑○○等借款與己○○之人，心中自然
    焦急萬分，渠等聽聞被告己○○與辛○○○要在林園分局商
    談債務解決方法，互通信息前往察看，到場關心能否解決債
    務問題，亦屬合情合理，並無違背事理之處。
  7.告訴人雖另稱：當日簽約談判時，主要是己○○委託之乙○○負責在談等語（見本院訴字卷第218 頁），然依告訴人之
    胞弟黃海榮於偵查中陳稱：當天伊母親（即辛○○○）來了
    之後，伊就坐在旁邊，見證人乙○○在林園分局全程都有出
    現，有說事情總是要處理，要有交代，口氣比較嚴肅，讓我
    感覺到好像應要照他的意思去做，不然接下來會怎樣沒人知
    道等語（見偵二卷第85頁），及告訴人庚○○於偵查中陳稱
    ：乙○○並沒有打伊，己○○及其他金主都指責伊，伊認為
    乙○○的態度不公允等語（見偵二卷第99至100 頁），其等
    均未指出乙○○有何恐嚇或脅迫之言行，僅稱其口氣比較嚴
    肅或態度不公允，然辛○○○積欠本件被告鉅額款項乃屬事
    實，又避不見面無法清償債務，被告等人無法取回鉅額債務
    ，難免心生怨懟之氣，此由被告丑○○於本院審理時供稱辛○○○與詐騙集團並無二致等語（見本院訴字卷第327 頁）
    ，亦可見一般，縱被告等人以言語指責告訴人，或乙○○以
    嚴肅口氣表示上開言語，庚○○、辛○○○及黃海榮等人因
    而心中倍感壓力，然辛○○○積欠數千萬元鉅款，本已不願
    清償，如前所述，又須於短時間內確認清償方式簽署合約，
    心中更非樂意，惟其等心中縱有此所感，而認為簽署合約違
    反己身意願，然尚與所謂遭受強暴、脅迫之情形有間；此外
    ，檢察官於起訴書並未載明被告等人係以何方式對告訴人等
    人施以脅迫，亦未提出其他證據證明被告等人確有其所指上
    開之犯行，自不得憑此推認乙○○及被告等人有對告訴人等
    人施以脅迫之犯行。
  8.至證人辛○○○雖於本院審理時證稱：當時在林園分局的一
    個房間內，己○○、癸○○、子○○都沒說話，伊覺得現場
    是「黑底」（即乙○○）在掌控場面，他跟伊說要簽完文件
    ，伊和伊兒子才能走，不然他們不放伊等人走等語（見本院
    訴字卷第225 頁），惟查，乙○○僅係受被告己○○委託，
    有委託契約書一紙附卷可參（見偵二卷第102 頁），則乙○○個人言行與其餘被告六人是否相關或同具犯意聯絡，已非
    無疑；又縱使乙○○受被告己○○委託處理渠等之金錢債務
    糾紛，然依據辛○○○上開證言，客觀上已難認被告己○○
    及其餘被告六人有何實施妨害自由之行為，況且當時在警察
    局內，乙○○對辛○○○表示上開言語，是否即能憑此認定
    被告己○○對此俱有犯意聯絡？抑或乃出於乙○○己身之意
    ，非無疑問，檢察官並未提出積極證據證明被告己○○與乙○○間就本案妨害自由之犯行有犯意聯絡，甚或乙○○係受
    被告己○○之指示而為之，依前揭最高法院見解，亦不能據
    此推認被告己○○即有此部分之犯行。
  9.證人辛○○○另證稱：甲○○開車載伊到林園分局後，他就
    到外面等，後來也是甲○○載伊回高雄，當天甲○○跟丁○
    有說過要幫伊解決當天的事，乙○○也有透過他們兩人跟伊
    講話，所以伊對他們兩個沒有戒心，才放心讓他載伊等語（
    見本院訴字卷第229 、230 頁），參以被告甲○○亦曾受辛○○○之託，擔任占岸一號渡船抵押權設定之名義上權利人
    ，以防止船隻被拍賣移轉出去一節，業經被告甲○○供明在
    卷（見本院訴字卷第310 頁），並有交通部高雄港務局96年
    5 月15日高港監理字第0960007682號含暨檢附之渡船船舶登
    記簿副本一份在卷可稽（見偵二卷第37至39頁），而被告丁○亦受辛○○○之託，擔任占岸公司名義負責人一節，亦據
    被告丁○供明在卷，並經證人庚○○、辛○○○證述明確（
    見本院訴字卷第220 、227 、327 頁），揆之上開說明，均
    足證被告甲○○、丁○與辛○○○交情匪淺，何況其等與辛○○○並無直接或間接之債務糾紛，亦據其等供明在卷，足
    見其等並無前往林園分局對辛○○○母子為上開犯行之動機
    ，是被告甲○○辯稱伊當天係幫忙辛○○○，被告丁○辯稱
    伊只到場關心等語，均可憑取。
  10.綜上所述，本件並無證據證明被告等人有對告訴人及其母親
    、弟弟施以強暴、脅迫之行為，亦無從證明被告己○○與乙○○間就此部分犯行有何犯意聯絡及行為分擔，且被告己○○、癸○○、子○○、戊○、丑○○等人均與辛○○○有直
    接或間接之債務糾紛，渠等在林園分局關心債務協商結果，
    亦屬合理，而被告丁○、甲○○則因與辛○○○交情匪淺到
    場關心，甚或負責搭載告訴人等人，亦均難認其等有何檢察
    官所指上述犯行。
  (二)被告丑○○被訴傷害罪部分：
    公訴意旨認被告丑○○涉有傷害犯嫌，無非係以告訴人庚○○提出之阮綜合醫院驗傷診斷書為據（見偵一卷第67頁）。
    依該驗傷診斷書所載，告訴人庚○○受有前側胸壁挫傷之傷
    害。惟依證人即告訴人庚○○於本院審理時證述：丑○○只
    用手肘打伊一下，另外還有一個叫「阿吉」的人突然靠近伊
    ，用手掌打伊的胸部，伊就摔倒了等語在卷（見本院訴字卷
    卷第210 至211 頁），則依據上開證言，當日出手毆打證人
    之人，非僅只被告丑○○一人，而告訴人於歷次指述或到庭
    作證，均未表明被告丑○○出手係毆打其身體之胸部，均只
    表明係綽號「阿吉」之人以掌重力擊打其胸部，則該診斷書
    所載之前側胸壁挫傷傷勢，係為「阿吉」所為，實非無可能
    ，尚難認定該傷勢係被告丑○○所造成。況且告訴人庚○○
    於偵查中已陳稱：丑○○是打伊的右肩，真正用力打伊胸口
    的事是「阿吉」等語在卷（見偵二卷第84頁），益徵其提出
    上開驗傷單之傷勢，並非被告丑○○所造成，衡以依前揭說
    明，證人即值班警員詹家源、楊瑞生均證述未見有人恐嚇或
    打人之情形，已如上述，是自難單憑告訴人片面指述認定被
    告丑○○有上開傷害犯行，此外，如告訴人所述為真，但診
    斷證明書並未載有告訴人右肩受有傷害，其所為告訴實有嚴
    重瑕疵，不能以此作不利被告丑○○之認定，而檢察官亦未
    提出其他證據佐證被告丑○○確有傷害告訴人之行為，綜上
    所述，自無從率以傷害罪名相繩。
  (三)被告癸○○、丑○○被訴強制罪部分：
  1.告訴人庚○○雖稱：95年2 月16日、2 月17日有大批不明人
    士至高雄港觀光碼頭，以鐵鍊綁住占岸一號等語，並提出照
    片三張為證（見偵一卷第79至79頁背面），指摘被告癸○○
    與丑○○非法綁其渡船，然查該照片乃案發後之95年3 月6
    日所攝，根本無法證明被告癸○○及丑○○有於95年2 月16
    日、17日綁住占岸一號渡船之行為；又其於本院審理時雖證
    述：丑○○在綁船當天晚上打電話給伊，說他在「占岸一號
    」船旁邊，叫伊出來處理事情，伊就沒有過去碼頭，是後來
    才聽船員說船被鐵鍊綁住等語明確（見本院訴字卷第214 頁
    ），可知證人庚○○於95年2 月16日案發時並未在場親見綁
    船一事，僅係事後聽得傳聞，且本件並無相關資料可佐證當
    天丑○○曾撥打電話與告訴人，無從證明此節為真，尚難以
    告訴人之片面傳聞指述，遽認被告丑○○有此犯行。況依證
    人即占岸公司員工田蓮秀及吳信雄於偵查中之證言，其等均
    僅聽聞他人表示船被綁了，並未親見被告癸○○及丑○○實
    施綁船之行為（見偵三卷第36至37頁），自不足為認定被告
    癸○○及丑○○犯罪之依據。至證人辛○○○於偵查中雖另
    證稱：伊事後有打電話問丁○，他說是丑○○綁的等語（見
    偵三卷第38頁），然被告丁○於本院審理時業已供稱：伊沒
    有親眼看到癸○○跟丑○○去綁船，也沒看到何人綁的，伊
    已經忘了是聽誰說的等語在卷（見本院訴字卷第318 頁），
    顯見被告丁○亦未親見親聞綁船一事，其向辛○○○稱係丑
    ○○所為，及證人辛○○○證述係丑○○綁船等情，均屬傳
    聞，而無從憑取，自不得依此認定占岸一號渡船即為被告癸○○及丑○○所綁，而認渠等有妨害庚○○行使經營權之犯
    行。
  2.再按刑法第304 條第1 項之強制罪，係以強暴、脅迫，使人
    行無義務之事或妨害人行使權利為其構成要件，所謂「強暴
    」，乃以有形之實力不法加諸他人，所謂「權利」，則以被
    害人依法所得享有主張者為限。公訴意旨認被告癸○○提供
    鐵鍊，由被告丑○○持鐵鍊鎖住占岸一號渡船，妨害告訴人
    庚○○行使經營權利，惟告訴人當時並不在場，已如上述，
    縱認被告丑○○以鐵鍊鎖住該船，然被告七人並無前述剝奪
    告訴人及其弟黃海榮之行動自由或以強暴、脅迫方式使辛○○○簽立「船及船務營運權買賣契約書」之行為等情，業經
    本院認定如前，占岸一號渡船既已經移轉所有權為他人所有
    ，則告訴人庚○○應已無從享有經營占岸公司之權利，揆諸
    上開說明，自亦不足以強制罪之罪名相繩。
七、綜上所述，檢察官所舉前開證據，尚不足使本院達於通常一
    般之人均不致有所懷疑，而得確信被告七人有為上開犯行，
    致使無從形成有罪之確信，則依罪證有疑利於被告之證據法
    則，即不得遽為不利被告之認定。此外，本院復查無其他積
    極證據足認被告七人有檢察官所指之上述犯行，揆諸首揭說
    明，自應為被告七人無罪之諭知。
八、退併辦部分（即臺灣高雄地方法院檢察署98年度偵字第491
    號）：
  (一)移送併辦意旨略以：(1)被告己○○自87年1 月間起至91年3
    、4 月間止，因占岸公司實際負責人辛○○○亟需資金周轉
    ，被告己○○乃向被告癸○○、子○○、戊○等人借款籌集
    資金，從中賺取利息差額，並以自身名義陸續借款共5 千餘
    萬元與辛○○○，惟自92年7 月起，因辛○○○無力清償本
    息，被告己○○、癸○○、子○○、丑○○、甲○○、戊○
    、丁○遂於94年12月26日下午6 時40分許，請辛○○○之子
    庚○○友人壬○○通知其前往潮州分局處理上開債務糾紛，
    惟經潮州分局員警要求，雙方乃於同日晚上8 時許，轉往高
    雄縣林園分局交誼廳內繼續協商，然因協商仍無結果，庚○○及其胞弟黃海榮欲離開林園分局時，被告己○○、癸○○
    、子○○、丑○○、甲○○、戊○及丁○竟共同基於妨害自
    由之犯意聯絡，令庚○○、黃海榮不得離去，剝奪其等行動
    自由，庚○○遂撥打行動電話聯絡其弟黃山銓通知辛○○○
    前來處理，被告丑○○見狀遂取走行動電話與黃山銓對話，
    孰料語畢後勃然大怒，竟另基於傷害之犯意，以手肘擊傷庚○○，在場另一名真實姓名、年籍不詳，綽號「阿吉仔」之
    成年男子復以掌重力擊打庚○○胸部，致庚○○受有前側胸
    壁挫傷之傷害。迄翌日（即94年12月27日）凌晨4 時許，辛○○○到場後，被告己○○、癸○○、子○○、丑○○、甲○○、戊○及丁○等人復承上開妨害自由之犯意聯絡，脅迫
    辛○○○簽立上開土地「土地賣賣契約書」及「船及船務營
    運權買賣契約書」，將上開土地過戶與被告己○○，及將占
    岸公司、久信公司營運權、占岸一號輪船及六號輪船讓渡與
    被告己○○，使辛○○○行此無義務之事。嗣於94年12月27
    日凌晨5 時許，辛○○○簽署上開契約後，其與庚○○及黃
    海榮始得離去。因認被告己○○、癸○○、子○○、丑○○
    、甲○○、戊○及丁○所為，均涉犯刑法第302 條剝奪他人
    行動自由罪嫌及同法第304 條強制罪嫌，被告丑○○另涉犯
    刑法第277 條第1 項傷害罪嫌。(2)被告癸○○與丑○○復另
    共同基於妨害自由之犯意聯絡，於95年2 月16日下午6 時許
    ，在高雄港占岸公司候船碼頭，由癸○○提供鐵鍊，丑○○
    則持鐵鍊鎖住庚○○所實際經營占岸公司之遊港船占岸一號
    ，妨害庚○○行使其經營之權利，因認被告丑○○、癸○○
    均涉犯刑法第304 條強制罪嫌。與前開起訴部分之犯罪事實
    ，為事實上同一案件，爰移請本院併案審理等語。
  (二)按檢察官就犯罪事實一部起訴者，其效力及於全部，固為刑
    事訴訟法第267 條所明定。惟法院得就未起訴部分之事實併
    予審判，必須法院就已起訴部分與未起訴部分認定俱屬有罪
    ，且兩部分互有實質上或裁判上一罪之不可分關係，始能適
    用，如法院對已起訴部分認定犯罪不能證明，或未予審判，
    未起訴部分既無所附麗，自不得加以判決，否則即有訴外裁
    判之違法（最高法院93年度台上字第4814號判決意旨參照）
    。
  (三)經查，本件被告己○○、癸○○、子○○、丑○○、甲○○
    、戊○及丁○被訴剝奪他人行動自由及強制罪犯行，被告丑
    ○○被訴傷害犯行，及被告癸○○、丑○○被訴強制罪犯行
    部分，既經本院判決無罪，業如前述，是移送併辦意旨所指
    被告七人所為上開犯行，即與本案起訴部分不生實質上或裁
    判上一罪之不可分關係，尚非本案起訴效力所及，本院自無
    從併予審究，自應退還檢察官另為適法之處理，併此敘明。
據上論斷，應依刑事訴訟法第301 條第1 項，判決如主文。
本案經檢察官王清海到庭執行職務。
中    華    民    國    99    年    1     月    28    日
                  刑事第十八庭  審判長法  官  李東柏
                                      法  官  陳芸珮
                                      法  官  周佳佩
以上正本證明與原本無異。
檢察官如不服本判決應於收受判決後10日內向本院提出上訴書狀
，並應敘述具體理由。其未敘述上訴理由者，應於上訴期間屆滿
後20日內向本院補提理由書( 均須按他造當事人之人數附繕本)
「切勿逕送上級法院」。
中    華    民    國    99    年    1     月    28    日
                                      書記官  王立山

司法院資訊處製作；財團法人民間司法改革基金會備份。
